【裁判字號】    99,消債聲,17
【裁判日期】    990622
【裁判案由】    聲請免責
【裁判全文】
臺灣彰化地方法院民事裁定            99年度消債聲字第17號
聲  請  人
即債務人    戊○○
相  對  人
即債權人    國泰世華商業銀行股份有限公司
法定代理人  庚○○
代  理  人  午○○
相  對  人
即債權人    渣打國際商業銀行股份有限公司
法定代理人  丑○○
相  對  人
即債權人    寅○（臺灣）商業銀行股份有限公司
法定代理人  巳○○
相  對  人
即債權人    臺灣新光商業銀行股份有限公司
法定代理人  己○○
相  對  人
即債權人    陽信商業銀行股份有限公司
法定代理人  陳勝宏
代  理  人  乙○○
相  對  人
即債權人    萬泰商業銀行股份有限公司
法定代理人  辛○○
相  對  人
即債權人    台灣美國運通國際股份有限公司
法定代理人  癸○○
相  對  人
即債權人    荷商荷蘭銀行股份有限公司
法定代理人  卯○○
相  對  人
即債權人    壬○（台灣）商業銀行股份有限公司
法定代理人  丁○○
相  對  人
即債權人    台新國際商業銀行股份有限公司
法定代理人  辰○○
相  對  人
即債權人    安泰商業銀行股份有限公司
法定代理人  甲○○
相  對  人
即債權人    中國信託商業銀行股份有限公司
法定代理人  子○○○○
相  對  人
即債權人    良京實業股份有限公司（即寶華商業銀行股份有限
            公司之債權受讓人）
法定代理人  丙○○○
上列當事人間聲請消費者債務清理事件，本院裁定如下：
    主  文
債務人戊○○不免責。
    理  由
一、按法院為終止或終結清算程序之裁定確定後，除別有規定外
    ，應以裁定免除債務人之債務；又債務人有下列各款情形之
    一者，法院應為不免責之裁定，但債務人證明經普通債權人
    全體同意者，不在此限：（一）於7年內曾依破產法或本條
    例規定受免責；（二）隱匿、毀損應屬清算財團之財產，或
    為其他不利於債權人之處分；（三）捏造債務或承認不真實
    之債務；（四）因浪費、賭博或其他投機行為，致財產顯然
    減少或負擔過重之債務，而生開始清算之原因；（五）於清
    算聲請前1年內，已有清算之原因，而隱瞞其事實，使他人
    與之為交易致生損害；（六）明知已有清算原因之事實，非
    基於本人之義務，而以特別利於債權人中之一人或數人為目
    的，提供擔保或消滅債務；（七）隱匿、毀棄、偽造或變造
    帳簿或其他會計文件之全部或一部，致其財產之狀況不真確
    ；（八）故意於財產及收入狀況說明書為不實之記載，或有
    其他故意違反本條例所定義務之行為，消費者債務清理條例
    第132條、第134條分別定有明文。次按法院裁定開始清算程
    序後，債務人有薪資、執行業務所得或其他固定收入，而普
    通債權人之分配總額低於債務人聲請清算前2年間，可處分
    所得扣除自己及依法應受其扶養者所必要生活費用之數額者
    ，法院應為不免責之裁定，但債務人證明經普通債權人全體
    同意者，不在此限，復為同條例第133條所明定。
二、經查：本件債務人戊○○因消費者債務清理條例聲請免責事
    件，前經本院於民國(下同)98年7月6日裁定開始清算程序，
    復於99年3月17日裁定終止清算程序，有本院98年度司執消
    債清字第57號裁定附卷可憑，上開終結清算程序業已確定，
    先予敘明。
三、次查：由於本件係經本院裁定開始清算程序後並裁定終止清
    算程序，聲請人之債權人等，於此清算程序中並未獲得分文
    之分配，故就聲請人高達新臺幣（下同）5,025,085元之債
    務而言，一旦法院准許聲請人免責，易滋生有違公平正義之
    疑義；復依聲請人歷年信用卡消費明細資料可知，聲請人負
    債之原因，絕大部分源於大量且密集之預借現金行為，另觀
    諸聲請人刷卡消費之內容，包含新光三越百貨公司、Tiger
    City、高青FOCUS 百貨公司、銀穗名店、綵服飾店、Can
    Two 、大統262 、舞贏服飾精品店、遠東百貨公司、德安購
    物中心、華納威秀電影有限公司、獨身貴族、太平洋崇光百
    貨公司等精品服飾及百貨公司之非必要性奢侈消費，此情各
    該債權銀行所提消費刷卡紀錄暨陳報狀附卷佐參。
四、再查：聲請人於91年9月開始使用現金卡，於94年3月14日清
    償本金僅餘716元後，又再度提領現金使用，甚至於94年3月
    15 日至21日間密集提領現金達16萬元，有萬泰銀行提出之
    現金卡明細表為憑，此外，聲請人93年12月間曾向安泰銀行
    申請信用貸款，代償萬泰銀行及壬○銀行之負債，惟萬泰銀
    行及壬○銀行迄今尚有債權未清償，且自94年起聲請人仍多
    次使用現金卡及信用卡消費或預借現金，況聲請人自陳家中
    經濟不佳，尚須藉由助學貸款完成學業，於開始使用信用卡
    之初，以為僅須每月繳交最低金額即可，而使債務日益增加
    ，嗣後聲請人即將還清款項時，復為信用卡及現金卡之使用
    ，明知信用卡若僅繳交最低金額，有循環利息及費用產生，
    竟未衡量自身償債能力而撙節自身花費，仍密集使用現金卡
    及信用卡滿足自身消費習慣，恣意任令其債務增加至無法負
    擔而不能清償，足見聲請人確有不當消費，且有生活習性奢
    侈浪費情形，其情形即符合上開消費者債務清理條例第134
    條第4款因浪費致財產顯然減少，而生開始清算之原因。
五、揆諸消費者債務清理條例第132條之立法目的，乃在於避免
    一時陷於經濟困難者，喪失繼續生活之意志與希望，而賦予
    其經濟上重建更生之機會，並非在保障生活奢侈之人，能夠
    藉此制度免除積欠之債務；且債務人於償債期間，為求債務
    之順利清償，本應忍受較其原本生活水準、甚至較一般社會
    大眾之生活水準，更為節儉、清貧之生活，此不僅為一般社
    會觀念所知悉，更為債務人於借貸之初即能預期。本件聲請
    人不思及此，不僅屢屢從事其經濟狀況顯不相當之消費行為
    ，尚希冀清算免責以免除一切債務，殊與消費者債務清理條
    例之立法目的相違，且本件普通債權人均未於更生或清算程
    序中受償，各債權人亦均具狀表示不同意債務人免責。是本
    件應不准予免責。
中    華    民    國    99    年    6     月    22    日
              民事第二庭    法      官  李言孫
上為正本係照原本作成。
如不服本裁定，應於裁定送達後10日內，以書狀向本院提出抗告
，並繳納抗告費新臺幣1千元
中    華    民    國    99    年    6     月    24    日
                            書  記  官  詹國立

司法院資訊處製作；財團法人民間司法改革基金會備份。
